臺灣臺南地方法院刑事判決　　　　　　　 95年度訴字第978號
公　訴　人　臺灣臺南地方法院檢察署檢察官
被　　　告　丁○○
選任辯護人　翁秋銘　律　師
　　　　　　王進勝　律　師
　　　　　　黃淑芬　律　師
上列被告因偽造文書等案件，經檢察官提起公訴（95年度偵字第
4617號），本院判決如下：
    主  文
丁○○犯共同行使偽造私文書罪，處有期徒刑陸月，如易科罰金
，以銀元佰元即新臺幣玖佰元折算壹日。如附表所示之物及庚○○印章壹枚及變造之庚○○國民身分證影本壹張均沒收。
    事  實
一、丁○○、辛○○與庚○○係姐弟之手足關係，渠等之父親張
    縛於民國八十一年十一月間死亡後，原屬張縛所有之座落臺
    南市○○區○○段第八十四之十六地號土地（以下稱八十四
    之十六號土地），由丁○○、庚○○、張施銀、張端昑、辛○○、戊○○及己○○等人共同繼承，並為公同共有之繼承
    登記。緣八十七年二月二十一日，美商花旗銀行（下稱花旗
    銀行）業務人員甲○○為招攬消費性房屋抵押借款暨擔保透
    支業務，遂以電話向於在該行有往來之丁○○聯絡，經辛○○接獲電話，同意洽談該項業務。二十二日甲○○乃前往丁○○、辛○○共同居住之臺南市安平區○○○街十七巷二十
    三號住所拜訪，經辛○○接待，甲○○向辛○○解說該項業
    務內容後，適丁○○返家，丁○○、辛○○二人商談後認確
    有需要，乃同意推由丁○○出面辦理新台幣二千二百萬元之
    擔保透支借款，並約集張端昤、辛○○、戊○○及己○○等
    人返家簽名蓋章，俾便辦理相關貸款手續。再次日即二十三
    日甲○○攜帶消費性房屋抵押借款暨擔保透支約定書等相關
    貸款文件再度前往丁○○上開住處辦理貸款，辦理期間甲○○發現庚○○並未在場，乃告知丁○○、辛○○二人，辦理
    此項貸款，除需以丁○○名下單獨所有名牌號碼台南市安平
    區○○○街十七巷五層樓房之建物，需另以上開由丁○○、
    庚○○、張施銀、張端昤、辛○○、戊○○及己○○等人公
    同共有之八十四之十六地號土地共同設定最高限額抵押權以
    為擔保，詎丁○○、辛○○二人明知僅有張施銀、壬○○、
    辛○○、戊○○及己○○同意以上開土地設定最高限額抵押
    權，若需以八十四之十六號土地為擔保，勢必無法得到庚○○之同意，竟一時貪利圖便，思及庚○○名下所有之八十四
    之十六號土地共有部分之所有權狀，現正由二人持有當中，
    且僅是辦理抵押貸款，供一時之資金週轉，將來該筆土地不
    致遭拍賣，庚○○不可能知情，丁○○、辛○○二人竟基於
    行使偽造私文書、使公務員登載不實之犯意聯絡，向甲○○
    稱欠缺庚○○簽名、蓋章部分，由其自行設法處理，而甲○○明知未經本人親自到場蓋章對保，有違銀行規定，可能遭
    致處分，然為取得業績獲得獎金及丁○○等人若能提出庚○○之土地所有權狀，公司也不致查察發現，乃同意丁○○、
    辛○○二人如此辦理，惟為將來發生糾紛以便自保，乃在消
    費性房屋抵押借款暨擔保透支約定書第二頁，擔保物明細表
    右側處，另加具「見証人：」一處，要求丁○○在該處簽名
    ，俾便證明當時庚○○並未實際到場為簽名、蓋章並對保。
    甲○○見當日無法辦畢所有手續，乃將消費性房屋抵押借款
    暨擔保透支約定書一份二式留在丁○○處。丁○○、辛○○
    二人隨即在消費性房屋抵押借款暨擔保透支約定書連帶保證
    人處及所有權人簽章處偽造庚○○簽名一枚，並盜刻庚○○
    之印章及變造之庚○○之國民身分證影本後，俟次日待甲○○再度前來時，乃向甲○○佯稱已得庚○○之同意簽名，並
    交付甲○○上開庚○○偽造之印章由不知情之甲○○分在附
    表編號四、六二處已有庚○○簽名處旁加蓋偽造之印章以偽
    造庚○○印文外，另在如附表編號一、二、三、五處以同法
    偽造庚○○之印文而偽造完成消費性房屋抵押借款暨擔保透
    支約定書之私文書，並隨即連同變造身分證及全部八十四之
    十六號土地各共有人之土地所有權狀之相關文件交付庚○○
    ，持交甲○○以便辦理設定土地及建物之最高限額抵押權等
    之貸款手續。手續辦畢，甲○○乃攜回消費性房屋抵押借款
    暨擔保透支約定書及其餘貸款相關文件攜回花旗銀行，由花
    旗銀行委由不知情之乙○○向臺南市臺南地政事務所行使辦
    理上開土地及建物之新臺幣三千萬元最高限額抵押權登記，
    並分別在土地登記書、抵押權設定契約書、土地建築改良物
    抵押權設定契約書其他約定事項偽蓋如附表編號七至九「庚○○」之印文九枚，使臺南地政事務所之該管公務人員於形
    式審查後，認上開土地業經全部公同共有所有權人之同意為
    抵押設定，而將不實之最高限額抵押權等事項登載於其職務
    上所掌之公文書土地登記謄本上，而行使之，足生損害於庚○○及地政機關關於地籍資料管理之正確性。
二、案經庚○○訴請臺灣臺南地方法院檢察署檢察官偵查起訴。
    理  由
一、關於證據能力之認定：
(一)、卷內甲○○、己○○、張端昤於偵查中之供述及其餘非供述
    證據，被告於本案言詞辯論終結前，並未爭執其證據能力，
    依刑事訴訟法第一百五十九條之五規定，應認被告已同意上
    開各該證據方法得作為證據，而本院審酌上開各該證據均非
    違法取得之證據，並無證據力明顯過低之情形，復經本院於
    審判期日就上開證據依法進行調查、辯論，依法自有證據能
    力。
二、認定被告二人有罪之依據：
(一)、訊據被告丁○○矢口否認有上開犯行，而以其貸款前即已告
    知甲○○若需庚○○配合辦理上開貸款手續，則不願辦理，
    然經甲○○告知伊，縱欠庚○○一人亦無妨，乃同意辦理；
    伊並未偽造消費性房屋抵押借款暨擔保透支約定書其上庚○○之簽名及蓋章，伊因未曾向金融機構辦理過抵押借款，所
    有貸款手續，悉因遵循甲○○之告知辦理等語資為抗辯。
(二)、本件如附表所示之庚○○簽名及所蓋印文各一枚，非經庚○○親自或授權他人製作，係屬偽造一節，為被告所不爭執，
    應堪認為真實。
(三)、八十四之十六地號土地為丁○○、庚○○、張施銀、張端昤
    、辛○○、戊○○及己○○等人公同共有，嗣經被告丁○○
    於八十七年二月二十三日持之向花旗銀行辦理消費性房屋抵
    押借款暨擔保透支二千二百萬元，並由不知情之代書乙○○
    ，在實際未經庚○○同意下，即持契約書二份、土地所有權
    狀七份、建物所有權狀一份，於八十七年二月二十六日為擔
    保花旗銀行上開貸款，並在有如附表編號七至九之文件上偽
    造庚○○之印文，向台南市台南地政事務所設定三千萬元之
    最高限額抵押權，除為被告所不爭執外，尚有消費性房屋抵
    押借款暨擔保透支約定書、土地登記申請書及土地（建築改
    良物）抵押權設定契約書在卷可參。
(四)、八十七年二月二十一日，甲○○為招攬消費性房屋抵押借款
    暨擔保透支業務，遂以電話向於在該行有往來之丁○○聯絡
    ，經辛○○接獲電話，同意洽談該項業務，甲○○乃前往丁○○、辛○○共同居住之臺南市安平區○○○街十七巷二十
    三號住所拜訪，經辛○○接待，甲○○向辛○○解說該項業
    務內容後，適丁○○返家，丁○○、辛○○二人商談後認確
    有需要，乃同意推由丁○○出面辦理新台幣二千二百萬元之
    擔保透支借款，並約集張端昤、辛○○、戊○○及己○○等
    人返家簽名蓋章，俾便辦理相關貸款手續等情，為被告丁○○所不否認，復經甲○○於偵查及本院審理中證述在卷，並
    為證人張端昤、己○○於偵查中證述屬實，據此足認，
    本件被告丁○○及辛○○確有辦理本件貸款需求，而有為本
    件犯行之動機。
(五)、八十七年二月二十二日甲○○攜帶消費性房屋抵押借款暨擔
    保透支約定書等相關貸款文件再度前往被告丁○○上開住處
    辦理貸款，期間甲○○發現庚○○並未在場，乃告知丁○○
    、辛○○二人，辦理此項貸款，除需以丁○○名下單獨所有
    名牌號碼台南市安平區○○○街十七巷五層樓房之建物，需
    另以上開由丁○○、庚○○、張施銀、張端昤、辛○○、戊○○及己○○等人公同共有之八十四之十六地號土地共同設
    定最高限額抵押權以為擔保，詎丁○○、辛○○二人明知僅
    有張施銀、張端昤、辛○○、戊○○及己○○同意以上開土
    地設定最高限額抵押權，若需以八十四之十六號土地為擔保
    ，勢必無法得到庚○○之同意，竟一時貪利圖便，思及庚○○名下所有之八十四之十六號土地共有部分之所有權狀，現
    正由二人持有當中，且僅是辦理抵押貸款，供一時之資金週
    轉，將來該筆土地不致遭拍賣，庚○○不可能知情，丁○○
    、辛○○二人竟基於行使偽造私文書、使公務員登載不實之
    犯意聯絡，向甲○○稱欠缺庚○○簽名、蓋章部分，由其自
    行設法處理，而甲○○明知未經本人親自到場蓋章對保，有
    違銀行規定，可能遭致處分，然為取得業績獲得獎金及丁○○等人若能提出庚○○之土地所有權狀，公司也不致查察發
    現，乃同意丁○○、辛○○二人如此辦理，惟為將來發生糾
    紛以便自保，乃在消費性房屋抵押借款暨擔保透支約定書第
    二頁，擔保物明細表右側處，另加具「見証人：」一處，要
    求丁○○在該處簽名，俾便證明當時庚○○並未實際到場為
    簽名、蓋章並對保。甲○○見當日無法辦畢所有手續，乃將
    消費性房屋抵押借款暨擔保透支約定書一份二式留在丁○○
    處。丁○○、辛○○二人隨即在消費性房屋抵押借款暨擔保
    透支約定書連帶保證人處及所有權人簽章處偽造庚○○簽名
    一枚，並盜刻庚○○之印章及變造之庚○○之國民身分證影
    本後，俟次日待甲○○再度前來時，乃向甲○○佯稱已得庚○○之同意簽名，並交付甲○○上開庚○○偽造之印章由不
    知情之甲○○分在附表編號四、六二處已有庚○○簽名處旁
    加蓋偽造之印章以偽造庚○○印文外，另在如附表編號一、
    二、三、五處以同法偽造庚○○之印文而偽造完成消費性房
    屋抵押借款暨擔保透支約定書之私文書，並隨即連同變造身
    分證及全部八十四之十六號土地各共有人之土地所有權狀之
    相關文件交付庚○○，持交甲○○以便辦理設定土地及建物
    之最高限額抵押權等之貸款手續一節，業經證人甲○○於偵
    查審理時中證稱：「（當時如何辦理？）丁○○是我們的客
    戶，當時我有打電話去丁○○處問說有無意願貸款，是辛○○接的電話，辛○○說有，我就去拜訪，他們三兄弟即丁○○、辛○○、戊○○商量後，推由丁○○之名義來辦理。」
    ；「（被告對於土地及建物都要抵押嗎？）我們銀行辦理設
    定抵押土地及建物都要一起。」；「我去幫丁○○辦理時，
    根本不知道庚○○不會出面，所以我當時有要求要權狀及庚○○之簽名、印章，辛○○說庚○○的簽名他會處理。」；
    「（為何會有庚○○的印章、簽名及身分證？）我拿空白的
    表格去給被告三兄弟填的時候，他們三兄弟有先簽名，至於
    庚○○之簽名，當時因為庚○○不在，我說這樣不行，辛○○說他會處理」；「（你有這樣跟被告講嗎？）沒有，依我
    們銀行規定一定要全部所有權人，以一人做借款人，其他做
    保證人，才能辦理設定祇押。」；「（提示卷附祇押權設定
    契約書，庚○○欄位何人蓋章？）當時上面七個人的印章是
    辛○○交給我蓋的，除了庚○○之外，其他的人都有在場。
    」；「（當時少了庚○○的簽章為何還能辦貸款？）辛○○
    在全部都簽完後叫我隔天再去拿回文件。」「（當時權狀是
    誰拿出來的？）他們簽約時各自都有拿權狀，庚○○的權狀
    是簽約當天辛○○拿給我的。」，另於本院九十五年十一月
    六審理時結證內容，亦大致相同。
(六)、本件消費性房屋抵押借款暨擔保透支約定書第二頁，擔保物
    明細表右側處，另加具「見証人：」類似聲明一處，據甲○○於本院審理時證稱，係因其辦理對保當日未見庚○○到場
    ，向被告丁○○及辛○○告知恐無從辦理，卻據辛○○告稱
    該部分可由渠等自行處理，甲○○其為求將來銀行追究責任
    ，故要求丁○○除於其他規定應行簽名處簽名外，另在此處
    簽名以表上開庚○○未到場由丁○○、辛○○等人負責簽名
    等情在卷。而查「見証人：」一處，確為原該契約書所無，
    而係另以書寫之方式加具，且加具該處亦非一般辦理貸款所
    必需，而被告丁○○就此點並無其他合理解釋，故證人甲○○上開所證，深符事理，實堪採信。
(七)、另被告丁○○辯稱，於辦理貸款時，已一再向甲○○強調若
    需庚○○配合辦理即不願辦理等語。然此情與丁○○另外一
    再堅稱因伊其誤認本件係屬消費性『房屋』抵押借款，而本
    件貸款所需抵押之台南市安平區○○○街十七巷五層樓房之
    建物，為其單獨所有，並不牽涉該建物之基地所有權，故其
    有權全權處理貸款等語，顯有嚴重出入之處，蓋丁○○若認
    本件貸款僅需建物即可辦理，則何需一再向甲○○強調若需
    庚○○配合辦理，即不願辦理之情。反之，若已向甲○○強
    調需庚○○配合辦理即不願辦理一詞，則知本件貸款需連同
    八十四之十六號土地一併辦理，而需得庚○○之同意，故被
    告丁○○之辯解，顯難能自圓其說，而無從採信。再者消費
    性房屋抵押借款暨擔保透支約定書其上「擔保物明細表」，
    已明確載有擔保物不動產包含土地及建物兩部分，除此另在
    土地部分「權利範圍」處載明「共同共有」、「所有權人」
    處載明「丁○○、庚○○、張施銀、張端昤、辛○○、戊○○、己○○」等七人，與建物部分「權利範圍」處載明「全
    部」、「所有權人」處載明「丁○○」一人，兩者顯然有別
    ，極易發現，被告丁○○分在該「擔保物明細表」欄左右兩
    側簽名，故其就此如此明顯之處，辯稱不知貸款需以建物之
    基地共同擔保，已難令人採信。另退步言之，縱認因「擔保
    物明細表」均係由甲○○一人填具，其未細看，若單僅如此
    ，尚認情有可原。然查本件貸款，除如上所述，於消費性房
    屋抵押借款暨擔保透支約定書已明確載有擔保物不動產包含
    土地及建物兩部分，俟辦理抵押權登記時，需同時交付全部
    土地所有權人之所有權狀，俾便辦理，而查被告丁○○除交
    付其單獨所有之建物所有權狀外，更交出含庚○○在內之全
    部土地權人之所有權狀予甲○○，此為被告丁○○所自承，
    復有卷附土地登記申請書及土地（建築改良物）抵押權設定
    契約書在卷可稽，綜上等情勾稽，被告丁○○辯稱貸款前即
    已告知甲○○若需庚○○配合辦理上開貸款手續，則不願辦
    理，經甲○○告知伊，縱欠庚○○一人亦無妨，乃同意辦理
    ，伊不知貸款需以建物及土地共同為之云云，已無採信之餘
    地。至張端昤、辛○○、己○○等三人，雖分別辯稱曾聽聞
    甲○○上開欠缺庚○○一人無礙辦理一語云云。然查證人三
    人與被告丁○○有手足之親，且同為本件貸款之保證人，渠
    等為上開有利被告丁○○之證述，其可信性本值懷疑。遑論
    辛○○實為本件犯行共犯之一（理由詳如下述），其證述更
    不值採。另張端昤、己○○二人，於偵查中均證稱，甲○○
    前來辦理對保時均在場，惟張端昤證稱：「『當場』」有跟
    銀行的業務講，如果要牽扯到告訴人，我們就不辦了」等語
    ，惟己○○卻證稱：『事後』有問辛○○說庚○○沒有在場
    可以？辛○○說花旗的業務告知他只要有半數就可以了，少
    一個人沒關係」等語，是二人就甲○○是否當場如上表示，
    並不相符，自難為被告丁○○不利之證述。
(八)、被告丁○○另辯稱：本件貸款係甲○○主動前來招攬，且貸
  　款完成後，僅利用過二次，且金額亦只有寥寥數萬元，與整
    個貸款金額二千五百萬元，不成比例，且其果有損害庚○○
    之犯意，伊大可將貸款金額用罄，再任由銀行將設定之土地
    拍賣，因此足認其事前並無偽造庚○○簽名、印文等偽造消
    費性房屋抵押借款暨擔保透支約定書進而持以行使虛偽設定
    抵押權之動機，事後亦無故意損害庚○○之行為云云。然查
    ，本件貸款固係由甲○○主動前來招攬，惟事後係經被告丁○○與辛○○商討後，發現確有利用該筆貸款之必要，始同
    意甲○○前來辦理，此情為被告丁○○所自認，並經甲○○
    證稱在卷，另據證人己○○、張端昤於偵查中證稱屬實，故
    被告丁○○已有犯案之動機，已如前述。另查本件貸款所擔
    保之不動產，若庚○○所有之部分逾其餘兄弟丁○○等人，
    或被告丁○○有大量資金之需求，則被告上開所辯，或值審
    酌。然查本件貸款擔保之土地，一者庚○○不過為七位共有
    人之一，建物部分更無任何權利可言，果將來貸款未能依約
    清償，土地及建物遭查封拍賣，庚○○所受之損失，比起被
    告丁○○等其餘兄弟姐妹，顯微不足道。再者被告丁○○辦
    理本件貸款，其目的係在預防因一時不慎甲存帳戶存款不足
    時，可利用此筆貸款由銀行主動墊支，暫時週轉，以免發生
    信用不良之情形，而被告丁○○或辛○○等人，從事商業家
    境富裕，然當時並無大批資金需求或缺口，為被告丁○○所
    自承，亦即被告丁○○辦理本件貸款本即非因大量資金之需
    求，而且被告丁○○等兄弟姐妹就供擔保之不動產其所有權
    利遠逾庚○○，故被告丁○○本即無需使用大量資金，更不
    致使供擔保之不動產遭受拍賣，故被告丁○○辯稱並無冒貸
    之動機及必要云云，並不足採。另再審酌八十四之十六號土
    地庚○○之所有權狀，係在被告丁○○及辛○○等人之保管
    下，而庚○○又與被告丁○○等兄弟早已不相往來一情，益
    足認被告丁○○係認本件貸款庚○○並不致發覺，而一時係
    貪利圖便所為。
(九)、被告丁○○再辦稱：本件貸款承辦人即證人甲○○藉由完成
    本件貸款，獲致優渥業務獎金，其比被告更有偽造庚○○簽
    名及印文之可能。另觀諸消費性房屋抵押借款暨擔保透支約
    定書上所偽造保證人欄及所有權人欄二處偽造「庚○○」簽
    名，與擔保物明細表土地部分所有權人欄處由甲○○所書之
    「庚○○」簽名，有極大相似之處。更何況在偵查卷第三十
    頁所附經偽造之庚○○國民身分證影本，其形式與真正之國
    民身份證幾乎相同，而其上之庚○○統一編號等均正確，應
    是出自專門偽造國民身份證之人之手，而不論被告丁○○或
    辛○○均為一正當之生意人，其如何能夠在對保當日發現欠
    缺庚○○本人到場，隨即於次日完成該偽造之國民證影本云
    云。然查證人甲○○固非無可能因業績獎金而偽造庚○○簽
    名及印文之誘因，且甲○○之業績獎金是否因本件貸款成立
    與否，而大幅提高，除卷附美商花旗銀行台北分行九十五年
    一月十九日（九十五）政查字第八四七三號函（九十四年他
    字第一一六五號偵查卷第八頁）函覆稱本行承辦貸款業務之
    業務員，其所獲得業務獎金按公司政策所提供一語外，另據
    證人甲○○稱獎金係視全月業績而定外，並無其他證據足資
    證明，自無從以此憑空揣測，為被告丁○○有利之認定。況
    且然被告丁○○顯有本件犯行之動機，有如前述。至於庚○○卷內所示不實之身分證影本，係由被告丁○○所提出交付
    予甲○○，已據甲○○證稱在卷，而庚○○之身份證上所應
    登載之資料，固然被告丁○○與庚○○已有長時間未有往來
    ，然渠等間畢竟為手足，身份證所載之事項，當較他人如甲○○更易知悉，故被告丁○○如欲偽造，亦非全無可能。另
    該不實之身份證上，本院觀諸其上「庚○○」姓名及出年月
    日，書寫潦草，難認工整，其餘部分，因屬影本，僅需經重
    複剪貼，即可完成，故是否需出自專門偽造國民身份證之人
    之手，並非無疑。另查被告丁○○所辯消費性房屋抵押借款
    暨擔保透支約定書上所偽造保證人欄及所有權人欄二處偽造
    「庚○○」簽名，與擔保物明細表土地部分所有權人欄處由
    甲○○所書之「庚○○」簽名，極其相似，顯出自同一人之
    手。然查上述三處簽名，乍看之下，固有相似之處，如「張
    」字之部首「弓」均書寫成「３」，然查一般人於快速書寫
    之情形下，將「張」字之部首「弓」書寫成「３」，本屬常
    見，並非特例，此觀諸庚○○於偵查卷第五十八頁、第一百
    五十九頁之簽名亦如此書寫自明。再甲○○所書之「３」筆
    勢均有拖筆之情形，而其餘二處偽造之「弓」部分，並無此
    情形，足證二者之運筆特徵並不相同，此外更遑論二者「英
    云」部分，其構造、運筆具更大岐異，而明顯可辨，從而被
    告辯稱，庚○○簽名及印文實乃甲○○所作，並非被告所為
    ，並不可採。被告丁○○另請求鑑定上開「庚○○」簽名是
    否同一人所為，除經本院二次分送內政部刑事警察局及國防
    部憲兵司令部刑事鑑識中心鑑定，均因資料過少，而無從鑑
    定，此有各該機關之回函在卷可稽，且經本院依上開事證判
    斷，已足認兩者之簽名非屬同一人所為，故無鑑定之必要，
    附此敘明。
(十)、末查，本件貸款甲○○最初同意辦理之人為辛○○，告知甲○○欠缺庚○○簽名及印文由渠等自行處理等語，交付庚○○之土地所有權狀者亦為辛○○，此據甲○○於偵查中證稱
    屬實，被告丁○○只不過係因在花旗銀行有資金往來且為供
    擔保之建物之所有權人，而成為貸款名義人，故本院認本件
    貸款之主導者實乃辛○○，從而據上所查，其二人就本件犯
    行，實有犯意聯絡及行為分擔，公訴人雖就辛○○部分已為
    不起訴處分確定，本院認未經詳查，尚有未適，併此敘明。
(十一)、綜上所陳，本案事證明確，被告丁○○前揭所辯，均無法推
    翻卷內對其不利之積極證據，被告共同偽造文書之犯行堪以
    認定，應依法論科。
三、論罪科刑：
(一)、核被告所為，係犯刑法第二百十六條、第二百十條之行使偽
    造私文書罪、第二百十二條之行使特種文書罪及第二百十四
    條之使公務員登載不實罪。其於消費性房屋抵押借款暨擔保
    透支約定書偽造署名、印文之行為，為偽造該約定書之部分
    行為；偽造該約定書之低度行為則為行使約定書之私文書之
    高度行為所吸收，均不另論罪。其另使不知情之代書乙○○
    於土地登記書、抵押權設定契約書、土地建築改良物抵押權
    設定契約書其他約定事項偽蓋「庚○○」之印文九枚偽造印
    文部分，為進而使公務員登載於職務上所掌之公文書之部分
    行為，亦不論罪，並就使公務員登載於職務上所掌之公文書
    犯行部分成立間接正犯。又被告丁○○與辛○○被告等就上
    開犯行間，有犯意聯絡及行為分擔，均應論以共同正犯。被
    告所犯上開三罪間，有方法結果之牽連關係，為牽連犯，應
    依修正前刑法第五十五條之規定從一重之行使偽造私文書罪
    處斷（詳後述）。
(二)、爰審酌被告被告丁○○先前無前科紀錄、素行良好，本件又
    係一時失慮所致，本件貸款及抵押權設定復已塗銷清償完畢
    ，被害人庚○○尚未實際受有損害，然其犯後，矢口否認犯
    行，未見悔意，爰量處如主文所示之刑，並諭知易科罰金之
    折算標準。
(三)、被告行為後，刑法業於九十四年二月二日修正公布，九十五
    年七月一日起施行，另依修正後刑法第二條規定：「行為後
　　法律有變更者，適用行為時之法律。但行為後之法律有利
　　於行為人者，適用最有利於行為人之法律。非拘束人身自由
  　之保安處分適用裁判時之法律。處罰或保安處分之裁判確定
　　後，未執行或執行未完畢，而法律有變更，不處罰其行為或
  　不施以保安處分者，免其刑或保安處分之執行。」茲就新舊
    法比較適用結果予以說明如下：
１、修正施行前刑法第二十八條規定：「二人以上共同實施犯罪
    之行為者，皆為正犯」，而修正施行後同條則規定：「二人
    以上共同實行犯罪之行為者，皆為正犯」，依修正條文立法
    理由說明，將原條文所定「實施」修正為「實行」，主要目
    的係在排除僅參與犯罪之「陰謀」或「預備」階段者成立共
    同正犯之可能，就此而言，修正施行後刑法第二十八條之規
    定已較修正前之規定限縮共同正犯成立之範圍，自以修正施
    行後之規定有利於被告。
２、修正後之刑法已刪除第五十五條關於牽連犯之規定。本件被
    告所犯上開三等罪具有牽連犯之關係，依修正前即行為時之
    規定，應從一重之行使偽造私文書罪處斷；依修正後之刑法
    既已刪除牽連犯之規定，則所犯上述各罪應依數罪併罰之規
    定分論併罰。比較新舊法之規定，則以修正前之規定較有利
    於被告。
３、按本件被告於犯罪時之刑法第四十一條第一項規定：「犯最
    重本刑為三年以下有期徒刑以下之刑之罪，而受六月以下有
    期徒刑或拘役之宣告，因身體、教育、職業或家庭之關係，
    執行顯有困難者，得以一元以上三元以下折算一日，易科罰
    金。」嗣於九十年一月十日修正為：「犯最重本刑為『五年
    』以下有期徒刑以下之刑之罪，而受六個月以下有期徒刑或
    拘役之宣告，因身體、教育、職業、家庭之關係或其他正當
    事由，執行顯有困難者，得以一元以上三元以下折算一日，
    易科罰金。」今裁判時則修正為：「犯最重本刑為五年以下
    有期徒刑以下之刑之罪，而受六個月以下有期徒刑或拘役之
    宣告者，得以新臺幣一千元、二千元或三千元折算一日，易
    科罰金。」即被告行為時其所犯本件行使偽造私文書犯行，
    係最重本刑五年以下有期徒刑以下之刑之罪，且受六個月以
    下有期徒刑之宣告，根據九十年一月十日前之規定，原不得
    易科罰金。依九十年一月十日經修正後雖得易科罰金，惟需
    有執行顯有困難之限制，今依裁判時法則全無限制，自以裁
    判時法最有利於被告。又被告行為時之易科罰金折算標準，
    修正前罰金罰鍰提高標準條例第二條前段（現已刪除）規定
    ，就其原定數額提高為一百倍折算一日，則本件被告行為時
    之易科罰金折算標準，應以銀元三百元折算一日，經折算為
    新臺幣後，應以新臺幣九百元折算為一日。惟最近修正公布
    施行之刑法第四十一條第一項前段則規定得以新臺幣一千元
    、二千元或三千元折算一日，比較修正前後之易科罰金折算
    標準，以九十五年七月一日修正公布施行前之規定，較有利
    於被告。惟綜合上開易科罰金之規定，應以九十年一月十日
    修正後，九十五年七月一日修正公布施行前之規定較有利於
    被告。另偽造之庚○○印章及變造之國民身分證影本，並無
    證據證明已經滅失，另如附表所示之印文及署押，應分依刑
    法第二百十九條及刑法第三十八條第一項第二款宣告沒收。
據上論斷，應依刑事訴訟法第二百九十九條第一項前段，刑法第
二條第一項前段、九十五年七月一日修正公布施行前第二十八條
、第二百十六條、第二百十條、第二百十二條、第二百十四條、
第二百十九條，九十五年七月一日修正公布施行前第五十五條、
第三十八條第一項第二款、九十五年七月一日修正公布施行前刑
法第四十一條第一項前段，修正前罰金罰鍰提高標準條例第二條
，判決如主文。
本案經檢察官丙○○到庭執行職務。
中　　華　　民　　國　　96　　年　　5 　　月　　31  　日
　　　　　　　　　刑事第三庭  審判長  法　官　鄧希賢
                                      法  官  包梅真
                                      法  官  張銘晃
以上正本證明與原本無異。
如不服本判決，應於判決送達後10日內，向本院提出上訴狀。
      　　　　　　　　　　　　　　　　書記官　張宜柔
中　　華　　民　　國　　96　　年　　6 　　月　　1 　　日
附表：
┌──┬────────┬─────────┬─────┬───┐
│編號│文  件  名  稱  │欄　　　　　　　位│署     押 │數量  │
├──┼────────┼─────────┼─────┼───┤
│一  │消費性房屋抵押借│第三條第七點「立約│庚○○印文│一枚  │
│    │款暨擔保透支約定│人及連帶保證人簽章│          │      │
│    │書              │」欄              │          │      │
├──┼────────┼─────────┼─────┼───┤
│二  │同上            │第五條第七點「連帶│庚○○印文│一枚  │
│    │                │保證人簽章」欄    │          │      │
├──┼────────┼─────────┼─────┼───┤
│三  │同上            │第五條第十點「立約│庚○○印文│一枚  │
│    │                │人及連帶保證人簽章│          │      │
│    │                │」欄              │          │      │
├──┼────────┼─────────┼─────┼───┤
│四  │同上            │連帶保證人簽名欄  │庚○○    │各一枚│
│    │                │                  │簽名及印文│      │
├──┼────────┼─────────┼─────┼───┤
│五  │同上            │擔保物明細表欄    │庚○○印文│一枚  │
├──┼────────┼─────────┼─────┼───┤
│六  │同上            │所有人簽章欄      │庚○○    │各一枚│
│    │                │                  │簽名及印文│      │
├──┼────────┼─────────┼─────┼───┤
│七  │土地登記申請書  │備註欄            │庚○○印文│一枚  │
├──┼────────┼─────────┼─────┼───┤
│八  │土地（建築改良物│上方空白處、擔保權│庚○○印文│三枚  │
│    │）抵押權設定契約│利總金額欄、義務人│          │      │
│    │書              │兼債務人欄        │          │      │
├──┼────────┼─────────┼─────┼───┤
│九  │土地（建築改良物│簽章欄、債務人欄、│庚○○印文│五枚  │
│    │）抵押權設定契約│擔保物提供人欄    │          │      │
│    │書其他約定事項  │                  │          │      │
└──┴────────┴─────────┴─────┴───┘
附錄本案論罪科刑法條全文：
刑法第216條
行使第 210 條至第 215 條之文書者，依偽造、變造文書或登載
不實事項或使登載不實事項之規定處斷。
刑法第210條
偽造、變造私文書，足以生損害於公眾或他人者，處 5 年以下有
期徒刑。
